ACORDAO-COMPLETO-2449663

ACÓRDÃO 5327/2021 ATA 9/2021 - PRIMEIRA CÂMARA

VISTOS, relatados e discutidos estes autos de pensões militares concedidas pelo Comando do Exército,
ACORDAM os Ministros do Tribunal de Contas da União, reunidos em sessão da Primeira Câmara, diante das razões expostas pelo Relator, com fundamento no art. 71, inciso III, da Constituição Federal e nos arts. 1º, inciso V, 39, inciso II, e 45 da Lei 8.443/1992, em:
9.1. considerar ilegais os atos de pensão de interesse das sras. Elidia Rodrigues Lopes, Eloiza Elena de Sousa, Maria Aparecida Passarella Carlos Arantes, Maria Imaculada de Lima, Maria das Merces Sena Lima, Mariana Ribeiro de Souza, Mirza Beatriz Viana de Carvalho, Rosalina Frizeiro de Castro, Sandra Elisa Rodrigues Guimaraes e Symara Eliane Rodrigues Guimaraes Oliveira, recusando seu registro;
9.2. dispensar o ressarcimento das quantias indevidamente recebidas, em boa-fé, pelas interessadas, consoante o Enunciado 106 da Súmula de Jurisprudência deste Tribunal, ressalvada a providência indicada no item 9.3.4, abaixo;
9.3. determinar ao Comando do Exército que:
9.3.1. faça cessar, no prazo de 15 (quinze) dias, contado a partir da ciência desta deliberação, os pagamentos decorrentes dos atos impugnados, sob pena de responsabilidade solidária da autoridade administrativa omissa, consoante disposto nos arts. 71, inciso IX, da Constituição Federal e 262 do Regimento Interno desta Corte;
9.3.2. dê ciência do inteiro teor desta deliberação às sras. Elidia Rodrigues Lopes, Eloiza Elena de Sousa, Maria Aparecida Passarella Carlos Arantes, Maria Imaculada de Lima, Maria das Merces Sena Lima, Mariana Ribeiro de Souza, Mirza Beatriz Viana de Carvalho, Rosalina Frizeiro de Castro, Sandra Elisa Rodrigues Guimaraes e Symara Eliane Rodrigues Guimaraes Oliveira, alertando-as de que o efeito suspensivo proveniente da interposição de eventuais recursos, caso não providos, não as exime da devolução dos valores indevidamente percebidos após a notificação;
9.3.3. envie a esta Corte de Contas, no prazo de 30 (trinta) dias, por cópia, comprovante de que as interessadas tiveram ciência desta deliberação;
9.3.4. adote - se necessário, em articulação com a Advocacia-Geral da União - as medidas cabíveis com vistas à restituição, pela sra. Maria Imaculada de Lima, dos valores que lhe foram indevidamente pagos em face da pensão civil instituída por seu genitor;
9.4. esclarecer à unidade de origem, com supedâneo no art. 262, § 2º, do Regimento Interno, que as concessões consideradas ilegais poderão prosperar mediante a emissão e o encaminhamento a este Tribunal de novos atos concessórios, escoimados das irregularidades apontadas nestes autos;
9.5. dar ciência desta deliberação ao Ministério Público Federal, para conhecimento e adoção das medidas que entender pertinentes em relação à sra. Maria Imaculada de Lima.

Apreciação, para fins de registro, de pensões militares concedidas pelo Comando do Exército.

Primeira Câmara

Comando do Exército.

3. Interessados: Elidia Rodrigues Lopes (XXX.755.366-XX); Eloiza Elena de Sousa (XXX.602.116-XX); Maria Aparecida Passarella Carlos Arantes (XXX.243.636-XX); Maria Imaculada de Lima (XXX.449.246-XX); Maria das Merces Sena Lima (XXX.424.356-XX); Mariana Ribeiro de Souza (XXX.098.326-XX); Mirza Beatriz Viana de Carvalho (XXX.380.616-XX); Rosalina Frizeiro de Castro (XXX.517.996-XX); Sandra Elisa Rodrigues Guimaraes (XXX.184.956-XX); Symara Eliane Rodrigues Guimaraes Oliveira (XXX.227.756-XX).

13.1. Ministros presentes: Walton Alencar Rodrigues (Presidente), Benjamin Zymler (Relator) e Jorge Oliveira.
13.2. Ministro-Substituto convocado: Marcos Bemquerer Costa.
13.3. Ministros-Substitutos presentes: Augusto Sherman Cavalcanti e Weder de Oliveira.

ACORDAO-COMPLETO-2484891

Acórdão 8886/2021 - Primeira Câmara

BENJAMIN ZYMLER

Trata-se de sete pensões militares concedidas pelo Comando do Exército.
2.	A Secretaria de Fiscalização de Integridade de Atos e Pagamentos de Pessoal e de Benefícios Sociais (Sefip) , com o aval do Ministério Público, propugna o registro do benefício instituído pelo sr. Hélcio Menezes Carvalho e a negativa de registro dos demais (instituídos pelos srs. Mário Pereira Lopes, Disraeli Benedito de Abreu e Souza, Nelson de Paiva Arantes, Sebastião de Castro, Ildo José de Sousa e Walter Geraldo Guimarães) , estes em face da elevação dos proventos motivada pela constatação de invalidez dos respectivos ex-militares quando já se encontravam reformados, hipótese não prevista na legislação de regência (art. 110 da Lei 6.880/1980) .
3.	Paralelamente, em relação a duas pensionistas (sras. Maria Aparecida Passarella Carlos Arantes e Maria Imaculada de Lima) , aponta ainda a acumulação do benefício militar com outras fontes de renda pagas pelos cofres públicos, contrariando o art. 29 da Lei 3.765/1960.
	É o relatório.

não há

Procurador Sergio Ricardo Costa Caribé.

PENSÕES MILITARES. ELEVAÇÃO DOS PROVENTOS - EM TODOS OS CASOS - MOTIVADA POR INVALIDEZ SUPERVENIENTE À REFORMA DO RESPECTIVO INSTITUIDOR. AUSÊNCIA DE PREVISÃO LEGAL. ACUMULAÇÃO IRREGULAR DE BENEFÍCIOS PREVIDENCIÁRIOS POR DUAS DAS INTERESSADAS. ILEGALIDADE DOS ATOS. NEGATIVA DE REGISTRO. DETERMINAÇÕES.

PENSÃO MILITAR (PMIL)

Secretaria de Fiscalização de Integridade de Atos e Pagamentos de Pessoal e de Benefícios Sociais (Sefip).

Em exame, sete pensões militares concedidas pelo Comando do Exército.
2.	A Secretaria de Fiscalização de Integridade de Atos e Pagamentos de Pessoal e de Benefícios Sociais (Sefip) sugere o registro do benefício instituído pelo sr. Hélcio Menezes Carvalho e a negativa de registro dos demais. Nestes, a impugnação se deve ao fato de os proventos das beneficiárias contemplarem - reflexamente - a vantagem estabelecida no art. 110, § 1º, da Lei 6.880/1980 (Estatuto dos Militares) , atribuída aos respectivos instituidores anos depois de sua reforma original, hipótese não admitida na legislação de regência. Paralelamente, a unidade técnica também aponta que duas das pensionistas acumulam o benefício com outras fontes de renda em desconformidade com o art. 29 da Lei 3.765/1960.
3.	O Ministério Público põe-se de acordo.
4.	Acompanho os pareceres técnicos, salvo no tocante à pensão conferida à viúva do sr. Hélcio Menezes Carvalho, por apresentar a mesma falha identificada nas demais.
5.	O art. 110, § 1º, da Lei 6.880/1980, na redação dada pela Lei 7.580/1986, dispõe:
"Art. 110. O militar da ativa ou da reserva remunerada, julgado incapaz definitivamente por um dos motivos constantes dos incisos I e II do art. 108, será reformado com a remuneração calculada com base no soldo correspondente ao grau hierárquico imediato ao que possuir ou que possuía na ativa, respectivamente. 
§ 1º Aplica-se o disposto neste artigo aos casos previstos nos itens III, IV e V do artigo 108, quando, verificada a incapacidade definitiva, for o militar considerado inválido, isto é, impossibilitado total e permanentemente para qualquer trabalho".
6.	Como se vê, a vantagem prevista no dispositivo é expressamente dirigida ao militar da ativa ou da reserva remunerada. Aliás, sua concessão é mesmo indissociável da imediata passagem do interessado - em caráter definitivo - para a inatividade. Logo, naturalmente, não se aplica aos militares que, quando reconhecido seu estado de invalidez, já se encontrem reformados.
7.	Sobre a matéria, a jurisprudência do Superior Tribunal de Justiça (STJ) , intérprete último da lei federal, há muito se encontra pacificada, como ilustra o precedente adiante reproduzido:
"ADMINISTRATIVO. MILITAR. REFORMA. ALTERAÇÃO DE BENEFÍCIO. INCAPACIDADE SUPERVENIENTE. ART. 110, § 1º, C/C ART. 108, V, DA LEI 6.880/80. MILITARES DA ATIVA OU RESERVA REMUNERADA. RESTRIÇÃO. MILITAR JÁ REFORMADO. IMPOSSIBILIDADE. 1. A reforma do militar com a remuneração calculada com base no soldo correspondente ao grau hierárquico imediato ao que possuir ou que possuía na ativa, nos termos do art. 110, § 1º, c/c o art. 108, V, da Lei 6.880/80, restringe-se aos militares da ativa ou reserva remunerada, na exata disposição do caput do art. 110, não sendo possível a concessão de tal benesse àqueles militares já reformados. 2. Recurso especial não provido" (REsp 1.340.075/CE, Rel. Min. Castro Meira, Segunda Turma, julgado em 9/4/2013, DJe de 15/4/2013; ênfase acrescentada) .8.	Como anotou a Sefip, tal é também o entendimento assente nesta Corte de Contas (cf. Acórdão 2225/2019-TCU-Plenário, de 18/9/2019) .
9.	Posto isso, verifico que todos os instituidores arrolados nos autos foram reformados muito antes da constatação de sua invalidez permanente, não lhes assistindo, portanto, o acréscimo concedido pelo Comando do Exército:
	Nome 
 (Último Grau na Ativa) 
	Reforma
	Grau de Referência para Proventos
	Alteração da Reforma
	Novo Grau de Referência para Proventos

	Mario Pereira Lopes 
 (Primeiro-Tenente) 
	15/6/1996
	Capitão
	29/11/2005
	Major

	Disraeli Benedito de Abreu e Souza 
 (Primeiro-Sargento) 
	5/8/1992
	Subtenente
	6/10/2010
	Segundo-Tenente

	Nelson de Paiva Arantes 
 (Primeiro-Tenente) 
	10/10/1985
	Capitão
	12/8/2009
	Major

	Sebastião de Castro
 (Capitão) 
	17/1/1992
	Major
	19/12/2011
	Tenente-Coronel

	Ildo José de Sousa
 (Terceiro-Sargento) 
	11/7/1999
	Terceiro-Sargento
	13/5/2003
	Segundo-Tenente

	Walter Geraldo Guimarães
 (Subtenente) 
	4/10/1990
	Subtenente
	15/6/2007
	Primeiro-Tenente

	Hélcio Menezes Carvalho
 (Tenente-Coronel) 
	20/11/1986
	Coronel
	22/4/2009
	General de Brigada

10.	Assim, apresentam-se ilegais tanto as alterações das reformas dos militares quanto, no que aqui interessa, os benefícios pensionais outorgados a suas dependentes.
11.	A propósito, não é demasiado assinalar que a relação jurídica de militares inativos com a União é substancialmente distinta daquela envolvendo suas pensionistas, de modo que não há que se falar, em favor destas, em eventual direito à conservação nos proventos de vantagens - ora reconhecidamente irregulares - indevidamente percebidas em vida pelo instituidor. 
12.	Com efeito, o Supremo Tribunal Federal tem restringido até mesmo a eficácia de títulos executivos judiciais quando o titular do direito migra da condição de servidor ativo para a de servidor aposentado. No MS 30.725, por exemplo, o Ministro Gilmar Mendes anotou (grifei) :
"Nesse sentido, a coisa julgada deveria ser invocada, a princípio, para efeitos de pagamento de vencimentos, o que não significa, necessariamente, que essa proteção jurídica se estenda, desde logo, para o cálculo dos proventos, o qual deve ser analisado caso a caso, sob pena de reconhecer-se a perpetuação de um direito declarado a ponto de alcançar um instituto jurídico diverso: o instituto dos proventos" (Segunda Turma, julgado em 29/9/2015) .
13.	Para além disso, a unidade técnica informa que duas das pensionistas arroladas no processo ainda acumulariam irregularmente o benefício militar com outras fontes de renda, como segue:
¿ Maria Aparecida Passarella Carlos Arantes (filha do sr. Nelson de Paiva Arantes) - dois cargos públicos municipais; e
¿ Maria Imaculada de Lima (ex-companheira do sr. Ildo José de Sousa) - outro benefício militar.
14.	A Lei 3.765/1960, em seu art. 29, com a redação dada pela Medida Provisória 2.215-10/2001, estabelece:
"Art. 29.  É permitida a acumulação: 
I - de uma pensão militar com proventos de disponibilidade, reforma, vencimentos ou aposentadoria;  
II - de uma pensão militar com a de outro regime (...) ".
15.	Portanto, no caso da sra. Maria Aparecida Passarella Carlos Arantes, salvo na hipótese de prévia e efetiva opção, devidamente comprovada, por apenas um dos dois cargos públicos por ela atualmente ocupados, não há como prosperar sua pensão militar.
16.	O caso da sra. Maria Imaculada de Lima, por outro lado, tem contornos distintos.
17.	Na realidade, diferentemente do que informa a Sefip, o outro benefício então recebido pela interessada - conquanto também pago pelo Exército - era uma pensão civil instituída por seu pai (ex-artífice em munição e pirotecnia) , falecido em 24/8/1970, com fulcro na Lei 3.373/1958 (filha maior solteira) .
18.	Naturalmente, é desarrazoado pagar dois benefícios previdenciários independentes a alguém que se apresenta, simultaneamente, como filha solteira e ex-companheira. A irregularidade, entretanto, de acordo com o Siape, foi interrompida em outubro de 2020, quando cancelada a pensão civil.
19.	De qualquer forma, cumpre anotar, causa espécie a demora do Comando do Exército em tomar tal providência - ao menos desde 2008 (cf. ofício endereçado pelo juízo da 2ª Vara de Família da Comarca de Juiz de Fora ao Centro de Pagamentos do Exército; peça 6, p. 6) , o órgão sabia oficialmente do reconhecimento judicial da união estável, havida posteriormente à instituição da pensão civil, entre a sra. Maria Imaculada de Lima e o ex-militar Ildo José de Sousa. Ainda assim, e até o falecimento do sr. Ildo, ocorrido em 2016, a Força manteve em favor da sra. Maria Imaculada o pagamento concomitantemente da pensão civil deixada por seu pai (na condição, repito, de filha solteira) e da pensão alimentícia (na condição de "ex-mulher"; v. peça 6, p. 6) compulsoriamente descontada da remuneração do ex-militar. Depois, foram ainda mais quatro anos, até 2020, pagando simultaneamente as pensões civil e militar.
20.	Dada a patente ilicitude dos pagamentos derivados da pensão civil desde o momento em que caracterizada a formação de um núcleo familiar pelo casal - condição resolutiva inexorável do benefício -, deve-se determinar à origem que adote as medidas cabíveis com vistas à repetição dos valores indevidamente despendidos pelo órgão. Paralelamente, deve-se também dar notícia a respeito ao Ministério Público Federal, para conhecimento e adoção das medidas judiciais que entender pertinentes. 
	Diante do exposto, voto no sentido de que este Colegiado adote a deliberação que ora submeto a sua apreciação.
TCU, Sala das Sessões Ministro Luciano Brandão Alves de Souza, em 30 de março de 2021.
BENJAMIN ZYMLER 
Relator